最　高　行　政　法　院　判　決
                                      100年度判字第342號
上  訴  人　高國華
被 上訴 人　臺北市政府都市發展局
代　表　人　丁育
上列當事人間建築法事件，上訴人對於中華民國98年8月31日臺
北高等行政法院98年度訴字第718號判決，提起上訴，本院判決
如下：
　　主  文
上訴駁回。
上訴審訴訟費用由上訴人負擔。
　　理  由
一、上訴人於民國96年2月7日買受臺北市○○區○○段○○段115
    -2地號土地（面積：1平方公尺，下稱系爭土地），同年2月
    15日登記為所有權人，並於同年5月3日以「臺北市公私有畸
    零地合併使用證明申請書」向被上訴人申請與鄰接同段同小
    段110地號公有土地合併使用證明。經被上訴人96年6月13日
    北市都築字第09632220400號函復上訴人略以：「……二、
    經○○○區○○段○○段115-2地號私有土地於68使字第1795
    號使用執照中載明『被侵佔地待原有鄰房拆除新建實（時）
    收回作防火巷使用』且已出具同意書同意建築使用，應視為
    已建築使用土地，歉難受理核發公私有畸零地合併使用證明
    ……。」上訴人不服，提起訴願，經訴願機關以原處分未載
    明否准處分之法令依據等為由，撤銷原處分，由原處分機關
    另為處分。被上訴人乃依訴願意旨重為處分，以97年7月11
    日北市都築字第09732664800號函通知上訴人，仍以上開理
    由否准上訴人申請，略稱：「經再查明結果所請申請案不合
    建築法第11條等相關法令規定，應予駁回」、「（系爭土地
    ）經查係於68年6月28日自復興段2小段115地號分割，依66
    大安敦南023號建造執照起造人申請該案建造執照時所附資
    料，土地權利人同意使用該地號土地面積全部為建造執照申
    請基地，且使用執照平面圖說中載明有：『被侵佔地待原有
    鄰房拆除新建時收回做為防火巷使用』……，亦即未造成畸
    零地情形。……既非屬畸零地，依現行建築法第11條及臺北
    市公私有畸零地合併使用證明申請須知第4點注意事項第1項
    第7款規定，本局欠（歉）難同意所請……。」上訴人不服
    ，循序提起本件行政訴訟。
二、上訴人起訴主張：實際建築基地之認定應以核算建蔽率以及
    容積率之面積為準，系爭68使字第1795號使用執照後附地籍
    圖上雖記載「被侵佔地待原有鄰房拆除新建時收回作防火巷
    使用」，惟此加註字樣並非即表示系爭土地當然為該使用執
    照之建築基地，以該使用執照所載建築基地面積473.34平方
    公尺，建蔽率5.36/10，核算之結果，使用執照上之建築基
    地面積並不包括系爭土地，自可作為鄰地即第110地號公有
    土地之建築基地。系爭第115-2地號土地於69年6月28日自第
    115地號分割，其分割未受到限制，尚難認系爭地號不能與
    緊鄰之第110地號合併使用。至系爭土地被註記「被侵佔地
    待原有鄰房拆除新建時收回做為防火巷使用」，因前後土地
    所有權人不同，註記事項對於新所有權人不具拘束力等語，
    求為判決撤銷訴願決定及原處分。
三、被上訴人則以：上訴人所有系爭土地已領有工務局核發之66
    年建(大安)(敦南)字第0023號建造執照、68年使字第1795號
    使用執照，該使用執照圖號C-1之基地面積圖上載明「被侵
    佔地待原有鄰房拆除新建時收回做為防火巷使用」，且已出
    具同意書同意建築使用。系爭土地依前揭使用執照記載為遭
    鄰房之違建物占用之「被侵佔地」，應無條件「收回當做空
    地」或「收回當做防火巷」使用，無法再與鄰地合併或申請
    調處合併。又建築圖說與執照上之文字皆為處分不可或缺之
    一部，上訴人在查詢系爭土地於分割前是否建築使用同時，
    必亦同時查閱同一圖面上有關基地面積計算表之記載細項內
    容，不得徒執信賴使用執照上面積數值即主張應受保護。況
    依系爭使用執照竣工圖說之記載，業已明確顯示建蔽率計算
    式、基地同意使用面積及建築基地「被侵佔地」列管註記等
    作為日後建築物使用管理之依據，被上訴人以本件違反建築
    法第11條等相關法令規定駁回申請案，並無違誤等語，資為
    抗辯，求為判決駁回上訴人之訴。
四、原審斟酌全辯論意旨及調查證據之結果，以：
(一)系爭土地係68年6月28日自同段115地號分割而來，而同段11
    5地號於67年6月23日地籍圖重測○○○區○○段438-5地號
    ；當時438-5地號土地經訴外人張劉梅君等4人，於66年9月2
    日向臺北市政府工務局申請核發66年10月18日核發66建(大
    安)(敦南)字第023號建造執照，且於67年4月12日及12月21
    日核准變更設計，增加150-56、150-104、419-19、422-1、
    439-10地號等5筆土地，上開建築基地在建造中經67年地籍
    圖重測，重測後建築基地地號變更為復興段2小段114、115
    地號，建造完成後，於68年11月28日經當時建築主管機關臺
    北市政府工務局核發68使字第1795號使用執照。觀諸68使字
    第1795號使用執照載明建築基地為第114、115地號，其面積
    各為220、266平方公尺，而請領建築執照時，所有權人出具
    之土地使用同意書記載其同意使用範圍為第114、115地號全
    部面積即220、266平方公尺，而非部分使用，有土地登記簿
    謄本、工務局66年10月18日、67年4月12日及12月21日經核
    准之建造執照申請書、68年11月28日經核准之使用執照申請
    書及臺北市地籍圖重測土地標示變更結果通知書、地籍圖謄
    本、重測後土地使用同意書可憑，故臺北市○○段○○段114
    、115地號2筆土地全部面積均為66建(大安)(敦南)字第023
    號建造執照（68年使字第1795號使用執照）之建築基地，並
    無未經使用之面積，亦可認定。再經比對68使字第1795號使
    用執照上載被侵佔地及系爭115-2地號位置，即明系爭第115
    -2地號位於分割前第115號地號被侵佔之三角形部位之頂角
    ，是系爭第115-2地號為當時被佔用土地之部分，應無疑問
    。
(二)系爭土地於申請核發建造執照時經註記「被侵佔地待原有鄰
    房拆除時收回做為防火巷使用」，建築主管機關依此內容作
    成核發66建(大安)(敦南)字第023號建造執照、68年使字第
    1795號使用執照之處分，而處分內容（即系爭土地收回做為
    防火巷使用）即為日後建築管理之依據，迄今上開使用執照
    內容並未經變更，自不能僅以防火巷經扣除系爭土地之後仍
    有1.5米寬，即不認系爭土地已為上開執照之建築用地，而
    率以系爭土地經分割為獨立地號，遽准再與其他土地併為其
    他建造執照重為使用。土地是否已為建造執照之基地或為法
    定空地，及其能否建築，核屬建管單位之職權，應由建管單
    位認定，因此，縱然地政事務所准第115地號所有權人分割
    出系爭115-2地號，但不能無視系爭115-2地號屬前案建築之
    建築基地，僅以地政機關准予分割即認為係屬未經使用之基
    地。系爭土地為前開68使字第1795號使用執照之建築基地，
    並載明「被侵佔地待原有鄰房拆除時收回做為防火巷使用」
    ，在該核發使用執照處分尚未變更前，不能因自行分割成畸
    零地而得與其他土地合併使用。
(三)又被上訴人為處理上訴人申請核發本件證明書，遂以便箋會
    建管處，釐清系爭地號土地是否為已建築使用土地，經建管
    處（建照科）於96年5月16日回覆，其內容為「有關本市○
    ○區○○段○○段115-2地號是否為建築完成土地乙案，經查
    68使字第1795號使用執照圖說及申請書，復興段2小段115-2
    地號未計入該執照之基地面積，惟查建造執照檔案資料，所
    檢附之同意書為同意使用地號面積全部，且使用執照中載明
    有：『被侵占土地待原有鄰房拆除新建時收回作防火巷使用
    』依後來訂定之『臺北市建造執照申請案之建築基地為鄰房
    占有處理原則』（86年2月13日工建字第8630121600號），
    侵占地應視為已經建築完成土地。」，惟上訴人斷章取義，
    認定系爭地號土地未經使用之建築用地，殊無可取。另第11
    5地號在分割出第115-1及115-2地號之前，其面積為266平方
    公尺，所有權人為張孟純，而68使字第1795號使用執照卷附
    之土地使用同意書確由張孟純所出具，且同意使用之面積為
    266平方公尺，而非分割115-2地號後之264平方公尺，且自
    115地號分割之115-1及115-2地號所有權人仍為張孟純，是
    所有權人在分割115-1及115-2地號前後並未變動，自無須再
    出具土地同意書。復依臺北市建築管理規則第3條規定：「
    ……一、建築執造：……應檢附……（十）土地權利證明文
    件……」，而66年建(大安)(敦南)字第0023號建造執照（68
    年使字第1795號使用執照）係檢附第115地號原土地所有權
    人張孟純出具土地使用權同意書，同意由李葉彩月等14人於
    上開地號上建築7層RC造建築物；另請領使用執照時應檢附
    完工證明，臺北市建築管理規則第20條定有明文。被上訴人
    為建築管理機關，其就66年建(大安)(敦南)字第0023號建造
    執照（68年使字第1795號使用執照）之建築管理，拘束起造
    人及其後繼受人，上訴人既為後手，就土地利用之程度本不
    可能逾越前手，故上訴人主張不受前開「被侵占土地待原有
    鄰房拆除新建時收回作防火巷使用」註記之拘束，並不可採
    。
(四)依68使字第1795號使用執照圖號C-1所示地面層以上各層面
    積為253.94平方公尺，至於上訴人所提出之248.59平方公尺
    係記載於使用執照之樓地板面積部分，因樓地板面積係建築
    物各層樓地板或其一部分，在該區劃中心線以內之水平投影
    面積，但不包括露臺、陽臺及法定騎樓面積，故樓地板面積
    必然會小於建築面積，而建蔽率應以建築面積計算，上訴人
    之計算基礎即有錯誤。而該使用執照所示建築面積253.94平
    方公尺，係考慮2樓以上設置陽臺及晒臺深度超過當時規定1
    公尺之部分應計入建築面積，其面積計算表載：A登記簿謄
    本計算（復興段2小段114地號220平方公尺、115地號266平
    方公尺），合計486平方公尺。B基地面積：485.64平方公尺
    （建築師實測，謄本登記為486平方公尺）。C被侵占面積：
    12.30平方公尺。D建地面積：485.64-12.30=473.34平方公
    尺。F建築面積：253.94平方公尺。並且於基地面積圖載明
    ：被侵佔地待原有鄰房拆除新建時收回做為防火巷使用，即
    114地號、115地號包括被侵占部分全部計入基地面積，但被
    侵占之12.3平方公尺不計入建地面積。足見其「基地面積」
    為485.64平方公尺，已包含被侵占之12.3平方公尺在內。則
    上訴人主張系爭土地為未建築使用之土地，委不足採。從而
    ，被上訴人以97年7月11日北市都築字第09732664800號函，
    否准上訴人申請系爭115-2地號與同段同小段110地號公有土
    地合併使用證明，核無違誤，訴願決定遞予維持，亦無不合
    ，因將原決定及原處分均予維持，駁回上訴人之訴。
五、本院查：
(一)按行為時(下同)建築法第11條規定：「(第1項)本法所稱建
    築基地，為供建築物本身所占之地面及其所應留設之法定空
    地。建築基地原為數宗者，於申請建築前應合併為一宗。(
    第2項)前項法定空地之留設，應包括建築物與其前後左右之
    道路或其他建築物間之距離，其寬度於建築管理規則中定之
    。(第3項)應留設之法定空地，非依規定不得分割、移轉，
    並不得重複使用；其分割要件及申請核發程序等事項之辦法
    ，由中央主管建築機關定之。」依此規定，土地如已供建築
    基地使用過，即不得再重複使用。
(二)復按建築法第30條規定：「起造人申請建造執照或雜項執照
    時，應備具申請書、土地權利證明文件、工程圖樣及說明書
    。」本件系爭土地係68年6月28日自同段115地號分割而來，
    而同段115地號於67年6月23日地籍圖重測○○○區○○段43
    8-5地號；當時438-5地號土地經訴外人張劉梅君等4人，於
    66年9月2日向臺北市政府工務局申請核發66年10月18日核發
    66建(大安)(敦南)字第023號建造執照，且於67年4月12日及
    12月21日核准變更設計，增加150-56、150-104、419-19、
    422-1、439-10地號等5筆土地；上開建築基地在建造中經67
    年地籍圖重測，重測後建築基地地號變更為復興段2小段114
    、115地號；而請領建築執照時，所有權人出具之土地使用
    同意書記載其同意使用範圍為第114、115地號全部面積即22
    0、266平方公尺，而非部分使用，為原審依法確定之事實。
    依此而論，已難謂系爭土地尚未供建築基地使用。上訴人主
    張該土地尚未供建築基地使用云云，即不足採。
(三)復因系爭土地於建築當時，係被第三人佔用，無法真正做為
    「建地面積」之一部分，乃將系爭土地劃於「建築線」外，
    而於建造完成後，主管機關臺北市政府工務局核發68使字第
    1795號使用執照時，於使用執照圖號C-1之基地面積圖上載
    明「被侵佔地待原有鄰房拆除新建時收回做為防火巷使用」
    ，亦為原審確定之事實。足見系爭土地已供作建築基地，僅
    因當時係被第三人侵佔，而留作防火巷使用。原審認系爭11
    4、115地號2筆土地全部面積均為建築基地，並無未經使用
    之面積，於法並無違誤。
(四)上訴人雖主張：系爭土地前後所有權人不同，雖被註記「被
    侵佔地待原有鄰房拆除新建時收回做為防火巷使用」，惟對
    於新所有權人應不具拘束力云云。惟查：建築法第11條第3
    項所定「應留設之法定空地，不得重複使用」，係針對「土
    地」之管制而言，如土地已供建築基地使用過，即不得再重
    複使用，要不因其後所有權變更而異其效果。原審已敘明：
    第115地號在分割出第115-1及115-2地號之前，其面積為266
    平方公尺，所有權人為張孟純，而土地使用同意書確由張孟
    純所出具，且同意使用之面積為266平方公尺，而非分割115
    -2地號後之264平方公尺，且自115地號分割之115-1及115-2
    地號所有權人仍為張孟純，是所有權人在分割115-1及115-2
    地號前後並未變動，上訴人既為後手，就土地利用之程度本
    不可能逾越前手，故上訴人主張不受前開「被侵占土地待原
    有鄰房拆除新建時收回作防火巷使用」註記之拘束，並不可
    採等情。於法亦無違誤。
(五)又「建築基地」與實際使用之「建築面積」，係屬二事。土
    地是否供建築基地使用，應以申請建造執照時，起造人提出
    之土地權利證明文件所記載者為準，並非以實際建築面積按
    法定建蔽率換算結果，作為認定建築基地之標準。本件第11
    5地號在分割前，其面積為266平方公尺，所有權人張孟純出
    具土地使用同意書，同意使用之面積為266平方公尺，而非
    分割115-2地號後之264平方公尺，已如上述，則系爭土地全
    部為建築基地，已堪認定。是上訴人依法定建蔽率，主張系
    爭土地不在實際使用建築面積範圍之內，而非屬建築基地云
    云，即不足採。
(六)所謂判決不備理由係指判決全然未記載理由，或雖有判決理
    由，但其所載理由不明瞭或不完備，不足使人知其主文所由
    成立之依據而言。本件原審本於職權調查證據後，駁回上訴
    人之訴，業已在判決理由欄詳敘其採證之依據及得心證之理
    由，經核尚無判決理由不備之違法。
(七)綜上，上訴意旨均係就原審已詳為論述事項，指摘原判決違
    法，洵不可採。上訴論旨，指摘原判決違誤，求予廢棄，難
    認有理由，應予駁回。
六、據上論結，本件上訴為無理由。依行政訴訟法第255條第1項
    、第98條第1項前段，判決如主文。
中　　華　　民　　國　　100　 年　　3　　 月　　17　　日
                    最高行政法院第三庭
                        審判長法官　黃　璽　君
                              法官　楊　惠　欽
                              法官　吳　東　都
                              法官　陳　金　圍
                              法官　蕭　惠　芳

以  上  正  本  證  明  與  原  本  無  異
中　　華　　民　　國　　100　 年　　3　　 月　　17　　日
　　　　　　　　　　　　　　　書記官　彭　秀　玲